臺灣高等法院刑事判決　　　　　　　　96年度上易字第1404號
上　訴　人
即　被　告　丙○○
選任辯護人　李漢鑫律師
　　　　　　王盈智律師
上列上訴人因詐欺案件，不服臺灣板橋地方法院95年度易字第
2436號，中華民國96年5月9日第一審判決（起訴案號：臺灣板橋
地方法院檢察署94年度偵續字第110號），提起上訴，本院判決
如下：
    主  文
上訴駁回。
    事  實
一、丙○○基於意圖為自己不法所有之犯意，於民國90年5月25
    日，在臺北縣鶯歌鎮○○○街7號1樓，向甲○○、丁○○佯
    稱自己熟悉監所日用品投標業務，且與監所人員關係良好，
    若出資投資德恩奈牙刷與歐護防蚊液，可從事專向全省各監
    、所投標業務，獲利可觀等語，致甲○○、丁○○2人陷於
    錯誤，與丙○○訂立共同投資契約，並由甲○○分別於90年
    5月25日、同年5月31日，各匯款新臺幣（下同）80萬元、86
    萬7千元，合計166萬7千元（原判決誤載為160萬7千元）予
    丁○○所經營之銘茂實業有限公司（下稱銘茂公司），丁○○收受後，加計其出資之83萬3千元，合計250萬元交付予丙○○。詎丙○○收受前開款項後，並未從事監、所牙刷、防
    蚊液之投標及支付盈餘，且拒絕償還上開本金，迭經甲○○
    、丁○○催討，丙○○始分別開立本票予甲○○、丁○○搪
    塞，惟前開本票到期均未獲兌現，甲○○、丁○○始悉受騙
    。
二、案經甲○○、丁○○訴由臺灣板橋地方法院檢察署檢察官偵
    查起訴。
    理  由
一、訊據上訴人即被告丙○○固坦承曾於上開時、地，以告稱自
    己熟悉監所日用品投標業務，且與監所人員關係良好，若出
    資投資德恩奈牙刷與歐護防蚊液，可從事專向全省各監、所
    投標業務，獲利可觀為由，邀約甲○○、丁○○投資，並收
    得250萬元資金之事實，惟矢口否認有詐欺犯行，辯稱：伊
    拿到上開款項後，將款項分4次共12萬美金交給大陸地區人
    民乙○○，其中在大陸給3次，共8萬美金，當時有其他大陸
    人士在場，在臺北圓山飯店給1次，金額為4萬美金，當時沒
    有其他人在場，伊所支付之12萬美金，是作為從大陸進口高
    露潔牙刷（每支1.9元美金）、德恩奈牙刷（每支1.9元美金
    ）的貨款。90年8、9月間曾從大陸進口5000多支高露潔牙刷
    及2000多支德恩奈牙刷，伊不知如何進關，是乙○○打電話
    叫伊去大園交流道附近停車場，乙○○派人用廂型車載貨給
    伊，也給伊一張進貨發票，乙○○是先出貨給臺灣某公司，
    再從該公司出貨給伊，所以會有臺灣的發票，但伊不知是什
    麼公司，因為發票已經遺失了，伊將這批牙刷裝進伊轎車裡
    ，伊從未就牙刷、防蚊液在監所得標過，伊只是負責牽線，
    應該由甲○○、丁○○去投標，這批牙刷伊後來賣給「小仲
    」，拿了7萬多元，因為伊賣他一支12元台幣，之後乙○○
    倒了，伊有跟丁○○、甲○○講，並說這筆帳就掛伊身上，
    伊會負責，但伊和甲○○、丁○○還有其他債務未清，甲○○、丁○○就找流氓向伊要錢，嗣後伊在石碇鄉選鄉民代表
    時，甲○○去掛很多招牌稱伊在大陸騙錢玩女人，伊才開本
    票表示願意還款云云。經查：
  (一)被告上揭犯行，業據證人即告訴人甲○○、丁○○於警詢、
    偵訊及原審審理時證述綦詳，且互核相符，並有被告收得
    250 萬元款項之收據1紙、丁○○開立共250萬元之支票2紙
    、被告與甲○○、丁○○合作經營牙刷、防蚊液業務之合約
    書1紙、匯款單2紙附卷可憑，堪信屬實。
  (二)被告雖辯稱係因乙○○倒閉而受拖累；證人乙○○並於本院
    到庭證稱：被告共3次交付12萬美金給伊，第1次於89年1月
    間在圓山飯店交給伊4萬美金，其餘2次在90年6、7月間，在
    大陸交付共8萬美金，伊與被告間並無定合約或簽立收據。
    伊把被告交付之12萬美金全部交予廈門開元貿易公司（下稱
    開元公司）負責人陳光輝，請其幫忙購買牙刷出貨至臺灣，
    伊與開元公司間亦無定合約，但開元公司有寫收條給伊，之
    後因伊公司收了，收條也不見了。開元公司曾在90年3、4月
    間出貨幾千支牙刷到臺灣，並通知被告取貨，之後因開元公
    司將海關證借給遠華公司，遠華公司拿去做非法走私，被中
    國大陸政府查扣，開元公司也在90年年底被查封而無法求償
    云云。惟乙○○與被告就12萬美金交付之次數、何人通知取
    貨等基本之陳述扞格不一，是否屬實，已有疑義。且被告多
    次交付鉅額現金予乙○○購買牙刷，或乙○○交付開元公司
    負責人陳光輝，卻從未未簽立收據、合約，亦與常情有違。
    潮號被告在臺灣領得部分牙刷後即擅自轉賣等過程，不僅不
    符交易常態、經驗法則，復無任何信用狀、發票、金錢流向
    憑證等佐證，難信屬實，況亦與被告自承與甲○○、丁○○
    約定投資之經營方式亦顯有不同。再者，被告於「89年1月
    間」交付4萬美金予乙○○，乙○○卻遲至「90年3、4月間
    」才出貨，告訴人則於「90年5月25日」才與被告簽立共同
    投資契約，並於之後才交付250萬元予被告，告訴人簽約、
    交款時點均在該次出貨後，且乙○○曰每支牙刷1毛多美金
    ，被告要求各20萬、40萬支，然被告與乙○○均稱交付之牙
    刷只數千支，顯見被告與乙○○所云該次出貨約7000支牙刷
    與告訴人所投資之250萬元無涉，被告尚以該次進口牙刷欲
    證明其確有履約云云，顯係搪塞之詞，無足採信。況該次出
    貨時間為90年3、4月間，距乙○○所稱開元公司被查封之90
    年年底，尚有8、9個月之久，何以未再行出貨，亦未見說明
    ，益徵乙○○上揭證詞，僅係迴護被告之詞，非屬真實，不
    足採信。
  (三)被告嗣後雖有開立本票予告訴人，惟被告亦自承係因甲○○
    、丁○○催討債務，干擾其競選活動，無奈下而簽立本票表
    示還款意願，姑不論被告開立之本票終未獲兌現，甲○○、
    丁○○仍蒙受損失，惟尚無從據此認定被告本有承擔還款責
    任之負責心態，而反推被告本無詐欺意圖。是其所辯上節，
    皆係畏罪卸責之詞，均無足採。被告雖另聲請傳喚證人李來
    萬、呂文民、陳秀春欲證明確有乙○○此人，然乙○○既已
    到庭作證，且依被告所述，李來萬、呂文民、陳秀春均未目
    睹被告有將12萬美金交予乙○○，即無傳訊上揭證人之必要
    ，附此敘明。
  (四)綜上所述，被告藉詞招徠甲○○、丁○○投資，於收受250
    萬元款項後，花用流向不明，且亦無進行投標及買貨、交貨
    事宜，其有不法所有意圖及詐欺犯行，應可認定。故本案事
    證明確，被告犯行洵堪認定，應依法論科。
二、被告行為後，刑法及罰金罰鍰提高標準條例業經修正，並自
    95年7月1日生效施行，有關本件情形：
  (一)刑法第339條第1項詐欺取財罪，其法定本刑中關於罰金刑之
  　規定，因刑法第33條第5款業經修正，罰金最低額由銀元1元
　  提高為新台幣1000元以上，並以百元為單位，經新、舊法比
　　較，應以行為時之刑法第33條第5款規定有利於被告。
  (二)刑法第55條想像競合犯雖增列但書規定「但不得科以較輕罪
    名所定最輕本刑以下之刑」，此僅係想像競合犯科刑之限制
    ，為法理之明文化，非屬法律之變更，自無新、舊法比較之
    問題。
  (三)綜上比較結果，就被告罪刑部分，應整體適用對被告較有利
    之修正前刑法。至想像競合犯部分，爰依一般適用法律之原
    則，適用裁判時刑法。
三、核被告之所為，係犯刑法第339條第1項之詐欺取財罪。被告
    以一行為詐騙甲○○、丁○○2人，為同種想像競合犯，應
    從一重處斷。
四、公訴意旨另以：被告復基於意圖為自己不法所有之犯意，於
    90年7月17日，以投標各監所鹼性電池，獲利甚豐，因公司
    資金短缺，向丁○○誆稱可以加入股東，共同經營其所設立
    之亙吉興有限公司（址設桃園縣龜山鄉○○○路38巷2號，
    負責人為李來萬，下稱亙吉興公司），並要丁○○另成立一
    家公司，作為亙吉興公司之經銷商，丁○○不疑有他，與被
    告簽訂合約後，即交付新台幣（下同）300萬元予被告，並
    成立福侑公司。詎被告於收受前開款項後，未依約從事監、
    所鹼性電池之投標，亦未依約支付盈餘，且拒絕償還上開本
    金，迭經丁○○催討，被告始開立本票予丁○○表示還款之
    意，惟前開本票到期未獲兌現，丁○○始悉受騙，因認被告
    此部分所為，亦涉犯刑法第339條第1項之詐欺取財罪云云。
    經查：
  (一)訊據被告堅決否認有此部分詐欺犯行，辯稱：丁○○加入亙
    吉興公司所付的300萬元伊沒有拿到，當時伊和丁○○簽立
    合約書，丁○○加入亙吉興公司，財務都由丁○○自己管理
    ，300萬元是丁○○在進貨時陸續自行存入銀行帳戶，和伊
    沒有關係，丁○○說他有存300萬元，伊就相信他，因為伊
    不管帳，帳都是丁○○在管，這300萬元就是公司買電池用
    的，但是電池買進來後，也是轉到福侑公司，和伊沒有關係
    ，伊只有參與亙吉興公司，並負責電池進口部分。丁○○加
    入亙吉興公司時，並有要求支票要交他保管，一直到丁○○
    離開亙吉興公司都沒有還，彰化監所、士林看守所、臺北監
    所，都是丁○○去投標，並有得標電池部分，伊就帶李來萬
    、丁○○一起去福建南平的南浮電池廠，和南浮電池廠簽約
    ，還有到一間廣東的金力電池廠採購，所以之後採購電池部
    分，也交由丁○○負責，伊就只負責牽這條線而已，其他部
    分都沒有參與。伊當時有向丁○○拿錢和監所長官吃吃飯，
    伊告訴丁○○若和監所長官關係沒有打好，人家怎麼會繼續
    叫你的貨等情，丁○○說電池後來報廢，但是電池的期限應
    該是5年，且一顆合台幣才3塊多，丁○○自己開電器行，怎
    麼可能把那些電池浪費掉等語。
  (二)證人丁○○於原審證稱：因被告有帶監所的高階長官出去喝
    酒，並讓伊看到，被告叫伊買單伊就買單，被告說以後公司
    使用帳戶可由伊以自己名義開立，公司的資金會匯到這個帳
    戶，就不用怕有風險，結果伊把投資的錢拿給被告，被告就
    自己拿去花用，錢就不見了，被告還有帶伊到監所裡面去，
    有看到上述喝酒的那個長官，確實是監獄的高階長官，伊因
    此相信被告而投資。上述投資的250萬元被被告拿去以後，
    被告說亙吉興公司資金已經不夠了，又告訴伊需要資金來重
    新週轉，才有辦法賺到錢來補償先前沒辦法回收的投資，所
    以伊半被迫之下，又拿300萬出來當作投資亙吉興公司，也
    因此加入亙吉興公司成為該公司股東。過程是伊將100萬元
    現金存入亙吉興公司合作金庫板橋分行的戶頭，戶名是亙吉
    興公司，當時亙吉興公司的這個帳戶存摺及印章都放在伊這
    裡，但上述100萬元在伊存入隔1、2天，被告就要求伊提出
    來交給他50萬元，此後在1個月當中，被告又要求伊以10萬
    、15萬的單位領出來之後交給他，就被被告拿光了，還有
    100 萬元是以信用狀貸款從大陸進口鹼性電池的款項，伊跟
    銀行以信用狀貸款從大陸那邊進口電池，花了100萬出頭（
    包含稅捐），這批電池進來以後，被告都沒有動作，只有拿
    走幾箱樣品，數量很少，絕大部分均由伊保管，最後全部報
    廢，另外100萬元是因為被告之前買冰箱或是裝冷氣欠伊10
    幾萬元的貨款等費用，以抵銷的方式算出來的，後來湊到
    300萬元，就以亙吉興公司的300萬元股份轉讓給伊等情。是
    依證人丁○○證述之情節，亙吉興公司之帳戶、印章係由丁○○掌管，丁○○除將100萬元存入亙吉興公司帳戶內，並
    出資100萬元自大陸進口電池，另有100萬元係由被告先前陸
    續積欠丁○○之債務、費用，於累計之後均代替出資，始由
    丁○○取得亙吉興公司300萬元股權，則丁○○支出進口電
    池之費用100萬元，及被告先前積欠，經結算為100萬元之債
    務部分，均難謂係被告詐得之款項。
  (三)證人丁○○復證稱：上述300萬元中，其中存入亙吉興公司
    在合庫板橋分行帳戶之100萬元，被告要求伊陸續提款出來
    時候，被告都是說要去打點監所長官，需要用這些交際費，
    被告除說要打點監所長官外，並未說要以該等款項去辦理監
    所牙刷、防蚊液、鹼性電池等投標事務，只有說要去打點監
    所長官，就說是哪個長官要30萬，哪個長官又要多少等語，
    顯見上開100萬元款項原係由丁○○保管，嗣應被告要求，
    而陸續提領後交予被告，被告就上揭款項之用途，均明確告
    知丁○○，並經其同意後始交予被告，難謂被告就該款項之
    使用，對丁○○有何施用詐術。
  (四)綜上所述，檢察官前揭所舉證據多與被告此部分犯行無涉，
    未足超越合理懷疑而證明被告成立此部分詐欺罪責，此外復
    查無其他積極事證足資證明被告確有此部分犯行，要屬不能
    證明被告犯罪，然公訴人認此部分與前揭有罪事實，有裁判
    上一罪之關係，爰不另為無罪之諭知。
五、原審以本件事證明確，適用刑事訴訟法第299條第1項前段，
    刑法第2條第1項前段、修正前第339條第1項、第55條前段（
    原判決援引修正前第55條，於判決結果不生影響，毋庸撤銷
    ），罰金罰鍰提高標準條例第1條前段規定，審酌被告諉稱
    長於監所投標，向被害人詐得鉅額投資款項，致被害人損失
    慘重，犯後矢口否認犯行，飾詞圖卸，未見悔意，亦未賠償
    被害人損失，兼衡其犯罪目的、手段、方法、所生危害等一
    切情狀，量處有期徒刑1年8月，經核認事用法，並無違誤。
    被告上訴猶執前詞否認犯行，為無理由，應予駁回。
據上論斷，應依刑事訴訟法第368條，判決如主文。
本件經檢察官謝英民到庭執行職務。
中　　華　　民　　國　　96　　年　　10　　月　　16　　日
　　　　　　　　　刑事第二庭審判長法　官  呂丹玉
　        　　　　　　　          法　官  李麗玲
  　　　　　　　　　　　　　      法　官  林恆吉
以上正本證明與原本無異。
不得上訴。
                                  書記官  劉文美
中　　華　　民　　國　　96　　年　　10　　月　　16　　日
附錄本案論罪科刑法條全文
中華民國刑法第339條第1項
（普通詐欺罪）
意圖為自己或第三人不法之所有，以詐術使人將本人或第三人之
物交付者，處5年以下有期徒刑、拘役或科或併科1千元以下罰金
。
